---
title: Dirihlē princips (2) - Vispārinājumi
date: "December 25, 2017"
output: pdf_document
---

# Dirihlē princips (2) - Vispārinājumi

* **Anotācija:** Tests par Dirihlē principa vispārīgāko gadījumu ($K$ aplīši, $M$ būrīši). 

## c.dirichlet.generalizations.q1
<!--questionType=MC--> Makā ir 25 monētas (eiro vai centu). 
Kāds ir lielākais skaits monētu ar vienādu vērtību, ko no šī maka noteikti var izņemt?

**Atbilde:** `4`

**Skaidrojums:** Pavisam ir astoņu vērtību monētas 1,2,5,10,20,50 centu, 1 eiro un 2 eiro.
Ja nebūtu vismaz 4 monētas ar vienādu vērtību (vienalga kādas vērtības), 
tad to kopskaits nevarētu pārsniegt 3*8 = 24.  


## c.dirichlet.generalizations.q2
<!--questionType=MC--> 
Autobusā brauc $50$ cilvēki. Vai var apgalvot, ka vismaz $6$ 
no tiem dzimuši vienā mēnesī?

a. Jā
b. Nē

**Atbilde:** `b`

**Skaidrojums:** Tā kā ir pavisam $12$ mēneši, var gadīties, ka katrā no tiem dzimuši $4$ vai $5$ cilvēki 
no autobusā klātesošajiem (desmit mēnešos dzimuši $4$, bet divos mēnešos dzimuši $5$). 
Tad $50 = 10 \cdot 4 + 2 \cdot 5$. Šajā gadījumā nebūs neviena mēneša, kurā dzimuši vismaz $6$ cilvēki. 


## c.dirichlet.generalizations.q3
<!--questionType=INPUT|length=5--> 
Auto dīlerim ir $20$ Audi, $20$ BMW, $20$ VW un $20$ Volvo 
automašīnas. Kāds mazākais mašīnu skaits jānopērk, lai varētu apgalvot, ka ir nopirktas vismaz piecas vienas markas automašīnas?

**Atbilde:** `17`

**Skaidrojums:** Ja nopirktas tikai $16$ mašīnas, tad var būt pa četrām no katras markas. 
Ja nopirktas $17$ mašīnas, tad nevar gadīties, ka no katras markas nopirktas mazāk kā piecas, jo 
$4 \cdot 4 < 17$. 


## c.dirichlet.generalizations.q4
<!--questionType=INPUT|length=5--> Kāds ir mazākais skaits skolēnu, kam jābūt klasē,
lai varētu apgalvot, ka vismaz 5 no tiem ir dzimuši vienā nedēļas dienā?
(**Norāde:** *Ierakstīt veselu pozitīvu skaitli.*)

**Atbilde:** `29`

**Skaidrojums:** Ja skolēnu ir $28$, tad katrā no septiņām nedēļas dienām 
var būt dzimuši tikai $4$ skolēni. 
Ja skolēnu ir $29$, tad nevar gadīties, ka katrā nedēļas dienā dzimuši 
mazāk kā $5$ skolēni, jo $7 \cdot 4 < 29$.




## c.dirichlet.generalizations.q5
Dots apgalvojums: Ja istabā ienāk $n$ cilvēki, tad vismaz trīs no viņiem 
noteikti ir dzimuši vienā nedēļas dienā, bet var gadīties, ka neeksistē četri, 
kuri visi dzimuši vienā nedēļas dienā.  
Atrast mazāko un lielāko $n$ vērtību, kurai šis apgalvojums ir patiess.

**Atbilde:** mazākā: `15`, lielākā: `21`

**Skaidrojums:** Ja $n <15$, tad ne vairāk kā $14$ cilvēkus var sadalīt 
pa nedēļas dienām tā, lai katrā būtu dzimuši ne vairāk kā $2$.  
Ja cilvēku ir no $15$ līdz $21$ (abus galapunktus ieskaitot), tad
pēc vispārinātā Dirihlē principa iegūsim $\lceil n/7 \rceil = 3$ - vismaz
trīs cilvēkus "vispopulārākajā" nedēļas dienā.  
Ja cilvēku ir vairāk kā $21$, tad no tā paša Dirihlē principa iegūsim, 
ka būs nedēļas diena, kurā dzimuši vismaz četri. 

## c.dirichlet.generalizations.q6 
Tortes dekorēšanai nepieciešami vai nu divi apelsīni, vai trīs āboli, 
vai piecas aprikozes, vai septiņi ķirši. 
Mazā Mija atnesa no veikala $n$ augļus, ikviens no kuriem 
ir apelsīns, ābols, aprikoze vai ķirsis. 
Kādam mazākajam $n$ ar atnestajiem augļetriem
noteikti pietiek tortes dekorēšanai?

**Atbilde:** `14`

**Skaidrojums:** Skaits $n = (2-1)+(3-1)+(5-1)+(7-1)=2+3+5+7-4=13$ 
ir vislielākais, kuram var atnest augļus tā, lai katram no četriem
paveidiem viens pietrūktu. Ja atnesīs par vienu vairāk, t.i. 
$14$, tad vismaz vienam paveidam tiks sasniegts vajadzīgais skaits.

## c.dirichlet.generalizations.q7
Klasē mācās $20$ skolēni. Katram skolēnam ir tieši divi 
vectētiņi; turklāt katriem diviem skolēniem vismaz viens
vectētiņš ir kopīgs. (Zināms arī, ka neeksistē visiem 
skolēniem kopīgs vectētiņš.) Kāds ir lielākais iespējamais 
šīs klases skolēnu 
vectētiņu skaits?

**Atbilde:** `3`

**Skaidrojums:** Trīs vectētiņi A,B,C, acīmredzot, ir iespējami - ja katram skolēnam vectētiņu pāris ir vai nu (A,B), vai (A,C), vai (B,C), tad katriem diviem skolēniem kāds no vectētiņiem sakritīs (ja abu bērnu četrus vectētiņus var izvēlēties no trim, tad divi no tiem sakritīs).



Visi vectētiņu pāri (A,B), (A,C), (B,C) noteikti tiek izmantoti (eksistē bērni, kam ir pāris (A,B), un arī (A,C) un arī (B,C)), jo ir zināms, ka nevar būt visiem kopīgais vectētiņš. 

Bet ceturto vectētiņu pievienot vairs nav iespējams, jo tad, ja parādās vēl kāds bērns, tad viņam nevar piešķirt jaunu vectētiņu "D", jo tad viņam var būt ne vairāk kā viens vectētiņš no saraksta (A,B,C) - un tātad ar kādu no bērniem viņam nebūs kopīga vectētiņa.


## c.dirichlet.generalizations.q8
Klasē mācās $20$ skolēni. Katram skolēnam ir tieši divi 
vectētiņi; turklāt katriem diviem skolēniem šajā klasē vismaz viens
vectētiņš ir kopīgs. Kāds ir lielākais skolēnu skaits, 
kuriem noteikti visiem ir kopīgs vectētiņš? 

**Atbilde:** `14`

**Skaidrojums:** Ja visiem skolēniem ir visiem kopīgs vectētiņš, 
tad skolēnu skaits ar kopīgo vectētiņu ir $20$. Bet šāds rezultāts 
nav garantēts. Ja visiem skolēniem kopīga vectētiņa nav, tad 
var būt pavisam $3$ vectētiņi (sk. iepriekšējo testa jautājumu). 
Katram no $20$ skolēniem ir pa $2$ vectētiņi; varam uzskatīt, ka no 
katra skolēna uz vectētiņu kopu novilktas divas bultiņas - 
pavisam ir $40$ bultiņu. Ja $40$ bultiņu galus 
kaut kā sadala $3$ vectētiņiem, pēc Dirihlē principa iegūstam, 
ka vismaz vienam no vectētiņiem "iedurs" vivsmaz $14$ bultiņas, 
jo $\lceil 40/3 \rceil = 14$. 


## c.dirichlet.generalizations.q9
$k$ trusīšus kaut kā izvietoja pa $m$ būrīšiem.
Atrast formulu, kura izsaka mazāko iespējamo trusīšu skaitu 
tanī būrī, kur viņu ir visvairāk.  
(Ar $\lfloor x \rfloor$ apzīmēta **apakšējā** veselā daļa - 
lielākais veselais skaitlis, kas nepārsniedz $x$. Piemēram, 
$\lfloor 4 \rfloor = 4$ un $\lfloor 3.99 \rfloor = 3$.)

a. $\lfloor \frac{k}{m} \rfloor$
b. $\lfloor \frac{k-1}{m} \rfloor + 1$
c. $\lfloor \frac{k+1}{m} \rfloor$
d. $\lfloor \frac{k+1}{m}+1 \rfloor$
e. $\lfloor \frac{k}{m-1} \rfloor$

**Atbilde:** `b`

**Skaidrojums:** Ja $1 \leq k \leq m$, tad lielākajā būrī var garantēt
$1$ trusīša esamību. Ja $m+1 \leq k \leq 2m$, tad $2$ trusīšu esamību, utt. 
Tas atbilst formulai $\lfloor \frac{k-1}{m} \rfloor + 1$: no $k$ atņem vieninieku, 
atrod apakšējo veselo daļu, dalot ar $m$. Pēc tam pieskaita $1$. 

## c.dirichlet.generalizations.q10
Pilnā $52$ spēļu kāršu komplektā katrai kārtij ir
kāds no $13$ nosaukumiem ("2" (divnieks), "3", "4", "5", "6", "7", 
"8", "9", "10" (desmitnieks),
"J" (kalps), "Q" (dāma), "K" (kungs), "A" (dūzis)) un 
kāds no $4$ mastiem (kreics, pīķis, ercs, kāravs). 
Tātad eksistē pavisam četri divnieki, četri dūži, utt. 
Kāds mazākais skaits spēļu kāršu jāizvēlas, lai 
starp izvēlētajām noteikti atrastos divas kārtis ar blakusesošiem 
nosaukumiem, piemēram, ("2";"3") vai ("10","J") vai ("K","A")? 

**Atbilde:** `29`

**Skaidrojums:** Izveidosim 7 Dirihlē "būrīšus": ("2";"3"), 
("4", "5"), ("6", "7"), ("8", "9"), ("10", "J"), ("Q", "K"), 
("A"). Izvēloties $29$ kārtis, vismaz $\lceil 29/7 \rceil = 5$
nonāks vienā būrītī. Tā kā ar vienu nosaukumu ir tikai $4$ kārtis, 
tad maksimālajā būrītī noteikti būs divu dažādu nosaukumu kārtis - tās 
arī būs ar blakusesošiem nosaukumiem.

Ar $28$ kārtīm, acīmredzot, nepietiek, jo var izvēlēties visus 
četrus no šiem septiņiem nosaukumiem: "2", "4", "6", "8", "10", 
"Q", "A". Tur nekādi divi nosaukumi nenonāk blakus, jo tie ņemti,
vienu izlaižot.

## c.dirichlet.generalizations.q11
Vai ir patiess sekojošs apgalvojums: 
Starp jebkuriem $8$ naturāliem skaitļiem, kuru summa ir $20$
noteikti atradīsies daži (vismaz divi) tādi skaitļi, kuru summa ir $4$. 

a. Jā. 
b. Nē. 

**Atbilde:** `a`

**Skaidrojums:** Summu $4$ var iegūt kā $1+1+1+1$ vai 
$1+1+2$, vai $1+3$, vai $2+2$. 
Lai nenotiktu neviens no šiem gadījumiem, 
kādi var būt izvēlētie skaitļi,  kas mazāki par $4$? Ir sekojošas iespējas:
a. Tikai ar trijniekiem: $(3)$, $(3,3)$ (vai arī lielāks skaits ar trijniekiem) 
b. Ar trijniekiem un divniekiem: $(3,2)$, $(3,3,2)$  (vai arī vēl vairāk trijnieku un 
viens divnieks)
c. Bez trijniekiem, bet ar divnieku: $(2)$, $(2,1)$.
d. Bez trijniekiem un divniekiem: $(1,1,1)$.

Visos šajos gadījumos izraudzītais skaitļu komplekts (kopā ar 
atlikušajiem skaitļiem, kuri ir lielāki vai vienādi ar $4$) nedos
aritmētisko vidējo, kas vienāds ar $20/8 = 2.5$. To pārbauda ar pilno pārlasi. 

a. Ja izraudzīti $n$ trijnieki ($n=1,\ldots,6$), tad paliek $8-n$ skaitļi,
kas dod summā $20-3n$. Iegūstam, ka vidējais ir $(20-3n)/(8-n)$. Visas šīs 
attiecības nepārsniedz $17/7<4$, t.i. visi $(8-n)$ skaitļi nevar būt vismaz $4$. 
b. Ja izraudzīti $n$ trijnieki ($n=1,\ldots,6$) un viens divnieks, tad
atliek $(7-n)$ skaitļi, kas dod summā $18-3n$. Visas šīs attiecības nepārsniedz
$15/6=2.5$, t.i. visi $(7-n)$ skaitļi nevar būt vismaz $4$. 
c. Aplūkosim $(2,1)$ (gadījums $(2)$ ir līdzīgs). Iegūstam, ka ir vēl seši 
skaitļi, kuru summa ir $17$. Tad $17/6 < 4$, t.i. visi šie seši skaitļi 
nevar būt vismaz $4$.
d. Ja ir izraudzīti skaitļi $(1,1,1)$ un vēl pieci skaitļi, kas dod 
summā $20-3=17$, tad $17/5=3.4$, t.i. piecu skaitļu aritmētiskais vidējais 
nevar būt vismaz $4$. 


## c.dirichlet.generalizations.q12
Kādu lielāko skaitu skaitļu var izvēlēties no 
kopas $\{ 1,2,\ldots,50 \}$ tā, lai starp izvēlētajiem 
neatrastos divi dažādi skaitļi, kuru summa dalās ar $7$?

**Atbilde:** `23`


**Skaidrojums:** Starp šiem skaitļiem ir septiņi skaitļi, kuri 
dod atlikumu $0$, dalot ar $7$, astoņi skaitļi, kuri dod
atlikumu $1$, dalot ar $7$ un pa septiņiem skaitļiem, 
kuri dod visus citus atlikumus ($2$, $3$, $4$, $5$, $6$), dalot 
ar $7$. Lai divu skaitļu summas nedalītos ar $7$, nedrīkst
izvēlēties divus skaitļus ar atlikumiem $0$; nedrīkst arī 
izvēlēties abus atlikumus $1$ un $6$, kā arī $2$ un $5$ vai 
$3$ un $4$.  
Tātad var ņemt vienu skaitli ar atlikumu $0$, visus skaitļus
ar atlikumiem $1$, $2$ un $3$. Iegūstam $1 + 8 + 7 + 7 = 23$. 

## c.dirichlet.generalizations.q13
Kopu $A$ veido, izvēloties dažus naturālus skaitļus 
no $1$ līdz $100$ (abus galapunktus
arī drīkst izvēlēties). Zināms, ka, saskaitot 
jebkurus divus elementus no kopas $A$, nevar iegūt summu $125$. 
Kāds ir lielākais iespējamais elementu skaits kopā $A$?

**Atbilde:** `62`

**Skaidrojums:** Skaitļi no $1$ līdz $24$ nevar piedalīties nevienā 
skaitļu pārī, kam summā sanāk $125$. Visus citus skaitļus var 
sadalīt pa pāriem, kas veido šādas summas: 
$25+100 = 125$, $26 + 99 = 125$, utt., $62+63=125$. 
Šajos pāros ietilpstošo skaitļu pavisam ir $100-24 = 76$, pašu 
pāru ir $76/2 = 38$. No katra pāra var ņemt ne vairāk kā vienu skaitli. 
Tātad pavisam var izvēlēties $24 + 38 = 62$ skaitļus. 



## c.dirichlet.generalizations.q14
Katrs no $36$ punktiem kvadrātiskā režģī $6 \times 6$, nejauši izvēloties, nokrāsots
vai nu melns vai balts. 
Kāds lielākais punktu skaits var būt balti, lai noteikti atrastos 
horizontāla vai vertikāla taisne, uz kuras ir vismaz $4$ melni punkti?

**Atbilde:** `17`

**Skaidrojums:** Ja $17$ punkti ir balti, tad $19$ punkti ir melni. 
Tos kaut kā sazīmējot uz $6$ paralēlām taisnēm režģī (piemēram, horizontālajām)
atradīsies $\lceil 19/6 \rceil = 4$ punkti uz vienas horizontālās taisnes. 

Ja turpretī izvēlas $18$ baltos punktus, tad arī melno būs $18$ un tos
režģī $6 \times 6$ varēs iekrāsot pārmaiņus līdzīgi šaha galdiņa krāsojumam.


```{r c.dirichlet.generalizations.q14.fig1, fig.width=2, fig.height=2, echo=FALSE, message=FALSE, warning=FALSE, dev='CairoPNG', fig.path='dirichlet02-generalizations/'}
require(grid)
grid.newpage()
mainVP <- viewport(name="mainVP", width = 1, height = 1)
pushViewport(mainVP)


subVP1 <- viewport(name="subVP1", 
                   x=0.5, y=0.5, width=0.95, height=0.95)
pushViewport(subVP1)

N <- 6
uX <- 1/N
uY <- 1/N

for (j in 1:N) {
  grid.lines(x=c(0.5*uX,1-0.5*uX), y=rep((j-0.5)*uY, times=2), gp=gpar(col="#cccccc"))
  grid.lines(x=rep((j-0.5)*uX, times=2), y=c(0.5*uY,1-0.5*uY), gp=gpar(col="#cccccc"))
  
}

for (i in 1:N) {
  for (j in 1:N) {
    theColor <- if ((i+j) %% 2 == 0) "black" else "white"
    grid.circle(x=(i-0.5)*uX, y=(j-0.5)*uY, r=0.04, 
                gp=gpar(fill=theColor))
  }
}

popViewport(2)

```


## c.dirichlet.generalizations.q15
Klasē ir $12$ skolēni. Katrs no viņiem kaut kā izvēlas $n$ klasesbiedrus
un nosūta katram no viņiem Jaungada apsveikumu. Kādam mazākajam $n$ var apgalvot, 
ka noteikti atradīsies divi tādi klasesbiedri, kas nosūtījuši apsveikumus viens
otram?

**Atbilde:** `6`

**Skaidrojums:** Attēlosim klasesbiedrus kā punktus, kas izvietoti uz
riņķa līnijas. Pavisam tos savieno $C_12^2 = \frac{12 \cdot 11}{2}=66$ 
šķautnes jeb vēstuļu sūtīšanas "kanāli". Ja tiek sūtītas $12 \cdot 6$ = $72$
vēstules, tad katrai vēstulei nepietiek sava "kanāla"; divām jātiek 
sūtītām starp tām pašām virsotnēm - t.i. 
klasesbiedri nosūta vēstules viens otram.

Pretpiemēra veidošanai katru no klasesbiedriem apzīmēsim ar numuru 
no $0$ līdz $11$. Skolēns ar
numuru $N \in \{ 0,\ldots,11 \}$ nosūta piecas vēstules skolēniem 
$N+1, \ldots, N+5$ (ja kāds no skaitļiem $N+i$ ir lielāks vai vienāds 
ar $12$, tad aprēķinām atlikumu $N+i$ dalot ar $12$). Pie šādas 
kārtības neatradīsies nekādi divi skolēni, kuri sūta vēstules viens
otram, jo $N+i+j$ (kur $i,j$ ir naturāli skaitļi, kas nepārsniedz $5$)
nevar dot atlikumu $N$, dalot ar $12$.


```{r c.dirichlet.generalizations.q15.fig1, fig.width=1.98, fig.height=2.2, echo=FALSE, message=FALSE, warning=FALSE, dev='CairoPNG', fig.path='dirichlet02-generalizations/'}
require(grid)
grid.newpage()
mainVP <- viewport(name="mainVP", width = 1, height = 1)
pushViewport(mainVP)


subVP1 <- viewport(name="subVP1", just=c("left","bottom"),
                   x=0, y=0.1, width=1, height=0.9)
pushViewport(subVP1)


subVP11 <- viewport(name="subVP11",
                   x=0.5, y=0.5, width=0.92, height=0.92)
pushViewport(subVP11)

N <- 12
uX <- 1/N
uY <- 1/N
M <- 5

R1 <- 0.4
R2 <- 0.5

#grid.circle(x=0.5, y=0.5, r=0.5, gp=gpar(col="#cccccc", fill=NA))

cx <- 0.5+R1*cos(2*(0:(N-1))*pi/N)
cy <- 0.5+R1*sin(2*(0:(N-1))*pi/N)

grid.circle(x=cx, y=cy, r=0.04, gp=gpar(fill="white"))
grid.text(label=as.character(0:11), 
          x = 0.5+R2*cos(2*(0:(N-1))*pi/N),
          y = 0.5+R2*sin(2*(0:(N-1))*pi/N))

for (i in 1:M) {
  grid.lines(x = c(cx[1],cx[1+i]), y = c(cy[1],cy[1+i]),
             gp=gpar(col="red", lwd=2),
             arrow = arrow(angle = 15, length = unit(0.15, "inches"),
                           ends = "last", type = "open"))
  grid.lines(x = c(cx[2],cx[2+i]), y = c(cy[2],cy[2+i]),
             gp=gpar(col="blue", lwd=2),
             arrow = arrow(angle = 15, length = unit(0.15, "inches"),
                           ends = "last", type = "open"))
}

popViewport(2)


subVP2 <- viewport(name="subVP2", just=c("left","bottom"), 
                   x=0, y=0, width=1, height=0.1)
pushViewport(subVP2)


grid.text(label="1.z\u012Bm.", x=0.5,y=0.5)

popViewport(1)


```
