---
title: Dirihlē princips (5) - Skaitļu teorija
date: "December 20, 2017"
output: pdf_document
---

# Dirihlē princips (5) - Skaitļu teorija

* **Anotācija:** Tests par Dirihlē principa lietojumiem apgalvojumos par naturāliem skaitļiem,
dalāmību, iespēju iegūt noteikta veida summas vai starpības.


## c.dirichlet.nt.q1
<!--questionType=MC--> 
Pēterītis iedomājās $9$ naturālus skaitļus. Vai noteikti kāds no šiem 
skaitļiem (vai arī dažu iedomāto skaitļu summa) dalās ar $10$?

a. Jā
b. Nē

**Atbilde:** `b`

**Skaidrojums:** Var iedomāties visus $9$ skaitļus, kuri dod 
vienādu atlikumu $1$, dalot ar $10$ (vai arī atlikumu $3$, $7$, $9$). 
Šajā gadījumā jebkura šo skaitļu summa dos atlikumu $1,2,\ldots,9$, 
dalot ar $10$.


## c.dirichlet.nt.q2
<!--questionType=MC--> 
Pēterītis iedomājās $10$ naturālus skaitļus. Vai noteikti kāds no šiem 
skaitļiem (vai arī dažu iedomāto skaitļu summa) dalās ar $10$?

a. Jā
b. Nē

**Atbilde:** `a`

**Skaidrojums:** Veidojam summas, pievienojot arvien
jaunus iedomātos skaitļus: $a_1$, $a_1+a_2$, $\ldots$, $a_1+a_2+\ldots+a_{10}$. 
Ja kāda no šīm summām dalās ar $10$, tad apgalvojums ir pierādīts. 
Ja neviena no summām nedalās ar $10$, tad iespējamie atlikumi, dalot ar $10$,
var būt $1,2,\ldots,9$. Summu pavisam ir $10$, bet atlikumu ir $9$, tādēļ 
divas no summām dos vienādus atlikumus, dalot ar $10$. 
(Piemēram $a_1+a_2$ un $a_1+a_2+a_3+a_4$.)
No lielākās summas atņemot 
mazāko, iegūsim dažu iedomāto skaitļu summu, kas dalās ar $10$. 
(Mūsu piemērā $(a_1+a_2+a_3+a_4)-(a_1+a_2)=a_3+a_4$.)


## c.dirichlet.nt.q3
Tabulā apkopoti naturāli skaitļi, to atlikumi, dalot ar $7$, arī 
to kubi un kubu atlikumi, dalot ar $7$. 
Cik naturāli skaitļi jāizvēlas, lai starp tiem noteikti varētu atrast
divus, kuru kubi dod vienādus atlikumus dalot ar $7$?

```{r c.dirichlet.nt.q3.fig1, fig.width=3.5, fig.height=1, echo=FALSE, message=FALSE, warning=FALSE, dev='CairoPNG', fig.path='dirichlet05-number-theory/'}
require(grid)
grid.newpage()
mainVP <- viewport(name="mainVP", width = 1, height = 1)
pushViewport(mainVP)
#grid.rect()
subVP1 <- viewport(name="subVP1", x=0.5, y=0.5, width=0.95, height=0.95)
pushViewport(subVP1)


theData <- list()
theData[[1]] <- (0:7)
theData[[2]] <- ((0:7)^3)
theData[[3]] <- ((0:7)^3 %% 7)


Nx <- 7
TitleWidth <- 3
Ux <- 1/(Nx+TitleWidth)

Ny <- 3
Uy <- 1/Ny

titles <- c("n (mod 7)", "n^3", "n^3 (mod 7)")
for (i in 0:(Ny-1)) {
  grid.rect(x=0,y=i*Uy,width=TitleWidth*Ux,height=Uy,
            gp=gpar(fill="white"),just=c("left","bottom"))
  grid.text(label=titles[Ny-i],gp=gpar(fontsize=10),
            x=(TitleWidth/2)*Ux,y=(i+0.5)*Uy)
  for (j in 0:(Nx-1)) {
    grid.rect(x=(j+TitleWidth)*Ux,y=i*Uy,width=Ux,height=Uy,
              gp=gpar(fill="white"),just=c("left","bottom"))
    grid.text(label=sprintf("%d",theData[[Ny-i]][j+1]),gp=gpar(fontsize=10),
              x=(j+TitleWidth+0.5)*Ux,y=(i+0.5)*Uy)

  }
}

popViewport(2)

```

**Atbilde:** `4`

**Skaidrojums:** Pavisam ir $3$ dažādi atlikumi, dalot naturālu skaitļu 
kubus ar $7$. Ja izvēlēsimies $4$ skaitļus, tad Dirihlē princips nodrošina, 
ka vismaz diviem no tiem būs vienādi atlikumi, ja skaitļa kubu dala ar $7$.

Ievērosim, ka arī naturāliem skaitļiem $n \geq 7$ atlikumi visu 
laiku periodiski atkārto mūsu tabuliņu. Jo 
$$(n+7)^3 = n^3 + 3 \cdot n^2 \cdot 7 + 3 \cdot n \cdot 7^2 + 7^3,$$
t.i. $(n+7)^3$ var izteikt kā četrus saskaitāmos, no kuriem tikai $n^3$
iespaido atlikumu, dalot ar $7$ (jo citi izdalās bez atlikuma). 
Tādēļ $(n+7)^3$ un $n^3$ dod vienādus atlikumus, dalot
ar $7$. To var apzīmēt svešvārdā: $(n+7)^3$ un $n^3$ ir *kongruenti* pēc 
$7$ moduļa jeb $(n+7)^3 \equiv n^3\;(\operatorname{mod}\,7)$).



## c.dirichlet.nt.q4
Tabulā apkopoti naturāli skaitļi, to kubi un kubu atlikumi, dalot ar $7$. 
Cik naturāli skaitļi (no kuriem neviens nedalās ar $7$) 
jāizvēlas, lai starp tiem noteikti varētu atrast
trīs, kuru kubi dod vienādus atlikumus dalot ar $7$? 

```{r c.dirichlet.nt.q4.fig1, fig.width=3.5, fig.height=1, echo=FALSE, message=FALSE, warning=FALSE, dev='CairoPNG', fig.path='dirichlet05-number-theory/'}
require(grid)
grid.newpage()
mainVP <- viewport(name="mainVP", width = 1, height = 1)
pushViewport(mainVP)
#grid.rect()
subVP1 <- viewport(name="subVP1", x=0.5, y=0.5, width=0.95, height=0.95)
pushViewport(subVP1)


theData <- list()
theData[[1]] <- (0:7)
theData[[2]] <- ((0:7)^3)
theData[[3]] <- ((0:7)^3 %% 7)


Nx <- 7
TitleWidth <- 3
Ux <- 1/(Nx+TitleWidth)

Ny <- 3
Uy <- 1/Ny

titles <- c("n (mod 7)", "n^3", "n^3 (mod 7)")
for (i in 0:(Ny-1)) {
  grid.rect(x=0,y=i*Uy,width=TitleWidth*Ux,height=Uy,
            gp=gpar(fill="white"),just=c("left","bottom"))
  grid.text(label=titles[Ny-i],gp=gpar(fontsize=10),
            x=(TitleWidth/2)*Ux,y=(i+0.5)*Uy)
  for (j in 0:(Nx-1)) {
    grid.rect(x=(j+TitleWidth)*Ux,y=i*Uy,width=Ux,height=Uy,
              gp=gpar(fill="white"),just=c("left","bottom"))
    grid.text(label=sprintf("%d",theData[[Ny-i]][j+1]),gp=gpar(fontsize=10),
              x=(j+TitleWidth+0.5)*Ux,y=(i+0.5)*Uy)

  }
}

popViewport(2)

```

**Atbilde:** `4`

**Skaidrojums:** Pavisam ir $3$ dažādi atlikumi, dalot naturālu skaitļu 
kubus ar $7$. Tādēļ, izvēloties $4$ šādus atlikumus, vismaz divi sakritīs.

Ievērosim, ka arī naturāliem skaitļiem $n \geq 7$ ir tādi 
paši atlikumi, jo $(n+7)^3 = n^3 + 3 \cdot n^2 \cdot 7 + 3 \cdot n \cdot 7^2 + 7^3$, 
t.i. $(n+7)^3$ var izteikt kā četrus saskaitāmos, no kuriem visi dalās ar $7$, 
izņemot varbūt $n^3$. Tādēļ $(n+7)^3$ un $n^3$ dod vienādus atlikumus, dalot
ar $7$. 


## c.dirichlet.nt.q5
Tabulā apkopoti naturāli skaitļi, to atlikumi, dalot ar $7$, arī 
to kubi un kubu atlikumi, dalot ar $7$. 
Cik naturāli skaitļi (kas visi dod dažādus atlikumus, dalot ar $7$) 
jāizvēlas, lai starp tiem noteikti varētu atrast skaitļus 
$a$ un $b$, kuriem $a^2 + ab + b^2$ dalās ar $7$?  

```{r c.dirichlet.nt.q5.fig1, fig.width=3.5, fig.height=1, echo=FALSE, message=FALSE, warning=FALSE, dev='CairoPNG', fig.path='dirichlet05-number-theory/'}
require(grid)
grid.newpage()
mainVP <- viewport(name="mainVP", width = 1, height = 1)
pushViewport(mainVP)
#grid.rect()
subVP1 <- viewport(name="subVP1", x=0.5, y=0.5, width=0.95, height=0.95)
pushViewport(subVP1)


theData <- list()
theData[[1]] <- (0:7)
theData[[2]] <- ((0:7)^3)
theData[[3]] <- ((0:7)^3 %% 7)


Nx <- 7
TitleWidth <- 3
Ux <- 1/(Nx+TitleWidth)

Ny <- 3
Uy <- 1/Ny

titles <- c("n (mod 7)", "n^3", "n^3 (mod 7)")
for (i in 0:(Ny-1)) {
  grid.rect(x=0,y=i*Uy,width=TitleWidth*Ux,height=Uy,
            gp=gpar(fill="white"),just=c("left","bottom"))
  grid.text(label=titles[Ny-i],gp=gpar(fontsize=10),
            x=(TitleWidth/2)*Ux,y=(i+0.5)*Uy)
  for (j in 0:(Nx-1)) {
    grid.rect(x=(j+TitleWidth)*Ux,y=i*Uy,width=Ux,height=Uy,
              gp=gpar(fill="white"),just=c("left","bottom"))
    grid.text(label=sprintf("%d",theData[[Ny-i]][j+1]),gp=gpar(fontsize=10),
              x=(j+TitleWidth+0.5)*Ux,y=(i+0.5)*Uy)

  }
}

popViewport(2)

```

**Ieteikums1:** Var izmantot algebrisku identitāti 
$a^3-b^3=(a-b)(a^2+ab+b^2)$.

**Ieteikums2:** Ja $a^3 - b^3$ dalās ar $7$, bet $a - b$ nedalās ar $7$, 
tad $a^2+ab+b^2$ dalās ar $7$, jo ar $7$ dalās reizinājums
$(a-b)(a^2+ab+b^2)$. 


**Atbilde:** `4`

**Skaidrojums:** Izvēloties $4$ skaitļus, būs vismaz 
divi vienādi atlikumi $a^3$ un $b^3$, dalot ar $7$, jo 
naturālu skaitļu kubi dod tikai trīs dažādus atlikumus. 
Tā kā $a$ un $b$ dod dažādus atlikumus, dalot ar $7$ (tas bija dots), 
tad $a-b$ nedalās ar $7$. 

Tādēļ iegūstam, ka $a^3 - b^3$ dalās ar $7$, bet $a - b$ nedalās ar $7$. 
Ir spēkā sadalījums reizinātājos $a^3-b^3=(a-b)(a^2+ab+b^2)$ - tādēļ 
iekava $(a^2+ab+b^2)$ noteikti dalās ar $7$. 


## c.dirichlet.nt.q6 
Miķelītis izvēlējās dažus skaitļus no $1$ līdz $11$, 
kuru kvadrāti dod dažādus atlikumus, dalot ar $11$. 
Zināms, ka viens no Miķelīša izvēlētajiem skaitļiem ir $4$. 
Kādu skaitli Miķelītis noteikti nedrīkst izvēlēties?

**Ieteikums1:** $n^2$ dod tādu pašu atlikumu kā $(-n)^2$, 
ja to dala ar $11$. 


**Atbilde:** `7`

**Skaidrojums:** Skaitļa $4$ kvadrāts $4^2=16$ 
dod atlikumu $5$, dalot ar $11$. Arī $(-4)^2 = 16$ dod tādu pašu 
atlikumu. Arī pieskaitot skaitlim $-4$ iegūsim skaitli $-4+11 = 7$, 
kas dos atlikumu $5$. Tiešām: $7^2 = 49$ dod atlikumu $5$. To 
pašu var iegūt, atverot iekavas izteiksmē $(-4 + 11)^2$ - un 
pārliecinoties, ka vienīgais saskaitāmais, kas nedalās ar $11$ ir 
$(-4)^2$. 



## c.dirichlet.nt.q7
Skaitļi no $1$ līdz $100$ sadalīti ģeometriskās progresijās ar kvocientu $3$: katra
progresija sākas ar skaitli, kas nedalās ar $3$, katrs nākamais skaitlis
progresijā iegūstams, iepriekšējo reizinot ar $3$. Skaitļus, kas pārsniedz $100$, 
neraksta; dažās progresijās (ja tās sākas ar $34$ vai vēl lielāku skaitli) 
ir tikai viens loceklis. Šādi izskatās dažas pirmās progresijas:
$$\{1,3,9,27,81\}$$
$$\{2,6,18,54\}$$
$$\{4,12,36\}$$
Kāds ir mazākais skaits skaitļu no $1$ līdz $100$, kas jāizvēlas, lai 
kaut kādi divi no tiem noteikti nonāktu vienā progresijā?

**Atbilde:** `68`

**Skaidrojums:** Tā kā katrā progresijā ir tieši viens skaitlis, 
kurš nedalās ar $3$ (un ir tieši $33$ skaitļi līdz $100$, kas dalās ar $3$), 
tad to kopskaits ir $100-33=67$. Izvēloties par vienu skaitli vairāk (jeb
tieši $68$ skaitļus) vismaz vienā progresijā nonāks vismaz divi skaitļi. 

## c.dirichlet.nt.q8 
Kāds ir lielākais skaitļu skaits no $1$ līdz $100$, ko var izvēlēties 
tā, lai nekādiem diviem no izvēlētajiem skaitļiem $m$ un $n$, to 
dalījums $k=m/n$ nebūtu vesels skaitlis, kas lielāks par $2$?

**Ieteikums1:** Mums jāizmanto fakts, ka divu izvēlēto skaitļu 
attiecība drīkst būt VIENĀDA ar $3$. 
Varbūt pietiek atrast lielāko skaitu, ko var izvēlēties
tā, lai divu skaitļu dalījums nebūtu skaitļa $3$ pakāpe. 

**Atbilde:** `68`

**Skaidrojums:** Sadalām naturālos skaitļus no $1$ līdz $100$ 
ģeometriskās progresijās ar kvocientu $3$ (līdzīgi kā iepriekšējā uzdevumā). 
Pavisam ir $67$ šādas ģeometriskas progresijas. 
Ja skaitļu ir par vienu vairāk, tad vismaz divi skaitļi nonāks tanī pašā 
ģeometriskajā progresijā, t.i. to attiecība būs vesels skaitlis, 
kas lielāks par $2$ (konkrēti $3,9,27$ vai $81$). 

## c.dirichlet.nt.q9
Kāds ir mazākais skaitļu skaits, ko izvēloties no $1$ līdz $100$, 
starp izvēlētajiem noteikti atradīsim divus tādus, kuru dalījums ir
divnieka pakāpe augstāka par $0$-to? (T.i. dalījums ir $2,4,8,16,\ldots$)

**Atbilde:** `51`

**Skaidrojums:** 
Sadalām skaitļus no $1$ līdz $100$ vairākās ģeometriskās progresijās 
ar kvocientu $2$:
$$\{1,2,4,8,16,32,64\}$$
$$\{3,6,12,24,48,96\}$$
$$\{5,10,20,40,80\}$$
Katra šī progresija sākas ar kādu nepāru skaitli no $1$ līdz $99$; 
turpmākie locekļi tiek iegūti, iepriekšējos reizinot ar $2$. 
Pavisam ir tieši $50$ šādu progresiju. Ja ievietosim 
$51$ skaitļus, tad noteikti divi no tiem izrādīsies vienā 
no progresijām. Tātad to attiecība būs kvocienta $q=2$ pilna pakāpe. 


## c.dirichlet.nt.q10
Virknē uzrakstīti daži pēc kārtas sekojoši 
skaitļi, kas dod atlikumu 3, dalot ar $13$. Piemēram, 
$$29, 42, \ldots$$
Kāds mazākais skaits šo skaitļu jāuzraksta, lai starp tiem noteikti atrastos 
tāds, kurš dod atlikumu $2$, dalot ar $17$ (neatkarīgi no tā, ar kuru 
skaitli virkne sākas)?

**Atbilde:** `17` 

**Skaidrojums:** Ja virknē, kur visi dod atlikumu $3$, dalot ar $13$ 
būs $17$ pēc kārtas sekojoši locekļi, no kuriem neviens nedod atlikumu 
$2$, dalot ar $17$, tad sanāks, ka iespējamie atlikumi ir 
no $0$ līdz $16$ (izlaižot $2$), t.i. tieši $16$ vērtības. 
Pēc Dirihlē principa atradīsies divi locekļi, kuri dod vienādus atlikumus, 
bet atšķiras kā divi aritmētiskas progresijas locekļi par 
$k \cdot 13$, kur $k < 17$. Bet šāds skaitlis nevar dalīties ar $17$. 
Vispārinot šo spriedumu citiem skaitļiem (izņemot $13$ un $17$), citiem 
atlikumiem kā arī lielākam skaitļu skaitam, varam iegūt 
*ķīniešu atlikumu teorēmu* vispārīgajā veidā. 


<!-- n, m doti --> 
## c.dirichlet.nt.q11
Sportistam $50$ dienu laikā ir $64$ treniņi - katru dienu vismaz viens
treniņš. Vai noteikti atradīsies dažas pēc kārtas sekojošas dienas, 
kurās ir tieši $k$ treniņi dotajām $k$ vērtībām?

1. $k=34$
    a. Jā
    b. Nē
2. $k=35$
    a. Jā
    b. Nē


**Atbilde:** `a,a`

**Skaidrojums:** Ja jāatrod tieši $34$ vai $35$ treniņi dažās pēc kārtas 
sekojošās dienās, tad to vienmēr var izdarīt. 
Ar $a_1,\ldots,a_{50}$ apzīmējam treniņu skaitu katrā no dienām. Veidojam 
summas: cik treniņu bija pirmajā, pirmajās divās, pirmajās trijās utt. dienās: 
$$S_1=a_1,\;S_2=a_1+a_2,\;\ldots$$
Šī virkne katrā solī aug (jo katru dienu bija vismaz viens treniņš). Tās
vērtības ir skaitļi no $1$ līdz $64$. 

Katrai no vērtībām $S_i$ pieskaitām skaitli $k$ (t.i. $34$ vai $35$). Iegūsim 
$50$ citu  skaitļu virkni, kam visi locekļi ir robežās no $1+k$ līdz $64+k < 100$. 
Tā kā arī pēc pieskaitīšanas virkne katr solī aug, tad $S_i + k < S_j + k$, 
ja $i < j$.

Ņemot vērā, ka abās virknēs $(S_i)$ un $(S_i + k)$ ir pavisam $100$ locekļu, 
bet dažādo vērtību ir no $1$ līdz $64+k<100$ (mazāk par $100$), tad
kādā no vērtībām nonāks divi locekļi. Tie nevar būt abi ņemti no tās pašas 
virknes (jo abas virknes aug). Tādēļ atradīsies loceklis no pirmās, kas vienāds
ar citu locekli no otrās, piemēram, $S_i + k = S_j$. Bet tad uzdevuma apgalvojums
izpildās: sākot no dienas ar numuru $i$ (neieskaitot) līdz dienai 
ar numuru $j$ (ieskaitot) notika tieši $k$ treniņi.



## c.dirichlet.nt.q12
Dots ļoti liels skaitlis $N$. No tiem izvēlas iespējami daudzus 
skaitļus $M$ tā, lai nekādu divu skaitļu starpība nebūtu $1$ vai $2$. 
Kurai no minētajām daļām ir vistuvākais skaitlis $M/N$?

a. $1/2$
b. $1/3$
c. $2/3$
d. $1/4$

**Atbilde:** `b`

**Skaidrojums:** No katriem $3$ pēc kārtas ņemtiem naturāliem 
skaitļiem drīkst izvēlēties ne vairāk kā vienu (citādi šajā 
skaitļu trijniekā kāda no starpībām ir $1$ vai $2$). 
Varam izvēlēties aritmētisku progresiju ar diferenci $3$, piemēram, 
$1,4,7,10,13,\ldots$ (to turpinot ldz sasniegts skaitlis $N$). 
Šajā progresijā ietilpst aptuveni katrs trešais skaitlis, t.i. 
$1/3$ no visiem. Ja turklāt $N$ dalās ar $3$, tad var pamatot, 
ka lielākais $M/N$ ir precīzi vienāds ar $1/3$. 


<!-- vajadzētu visādas iespējas, ne tikai, kur 3=2+1 vai 4=3+1 utml. -->
## c.dirichlet.nt.q13
Kādu lielāko skaitu naturālu skaitļu no $1$ līdz $840$ var izvēlēties tā, 
lai nekādiem diviem izvēlētajiem skaitļiem to starpība nebūtu ne $2$, 
ne $3$, ne $5$. 

**Atbilde:** `240`

**Skaidrojums:** No katriem $7$ pēc kārtas ņemtiem skaitļiem var 
izvēlēties ne vairāk kā $2$ skaitļus. 
Aplūkosim, piemēram, $(1,2,3,4,5,6,7)$ (var ņemt arī citu, nobīdītu 
$7$ skaitļu virknīti, katram 
elementam pieskaitot vienu un to pašu). Acīmredzot, nevar izvēlēties
vairāk par vienu skaitli no trijniekiem $(1,3,6)$ un $(2,4,7)$, 
jo visas starpības starp skaitļiem
šajos trijniekos ir "neatļautās" (t.i. $2$, $3$ vai $5$). 

Tādēļ vienīgā iespēja izvēlēties trīs skaitļus no septiņnieka 
$(1,2,3,4,5,6,7)$ būtu - izvēlēties skaitli $5$ kā arī pa vienam no katra
trijnieka $(1,3,6)$ un $(2,4,7)$. Tā kā skaitlis $5$ konfliktē ar $2$ un $7$, 
tad jāizvēlas atlikušais skaitlis no trijnieka: $4$. Savukārt $4$ konfliktē 
ar $1$ un ar $6$ - t.i. jāizvēlas atlikušais skaitlis no trijnieka: $3$. 
Bet $5$ un $3$ reizē nevar ņemt, jo starp tiem starpība ir $2$. 

Esam ieguvuši pretrunu (no pieņēmuma, ka var izvēlēties $3$ skaitļus 
no septiņnieka). Tādēļ katrā no $120$ "septiņniekiem", kuros var sadalīt
skaitļus no $1$ līdz $840$ varēs izvēlēties divus skaitļus. 
Maksimums būs $2 \cdot 120 = 240$. 


<!-- atzīmēt visas atbildes --> 
## c.dirichlet.nt.q14
<!--questionType=MS-->
Dota naturālu skaitļu kopa $S$, kas satur dažus 
skaitļus no kopas $\{1,2,3,\ldots,100\}$. 
Kopa $S$ apmierina īpašību: ja tai pieder skaitļi $a$ un $b$ un $a>b$, 
tad $a+b$ nedalās ar $a-b$.  
(*Atzīmēt visus patiesos apgalvojumus par kopu $S$.*)

a. Kopa $S$ var saturēt skaitļus $a$ un $b$, kam $a=b+1$?
b. Kopa $S$ var saturēt skaitļus $a$ un $b$, kam $a=b+2$? 
c. Kopa $S$ var saturēt skaitļus $a$ un $b$, kam $a=b+3$?
d. Kopa $S$ var saturēt skaitļus $a$ un $b$, kam $a=b+4$?

**Atbilde:** `c,d`

**Skaidrojums:** Starpības $1$ un $2$ starp $a,b \in S$ 
ir neiespējamas: jebkurš skaitlis
dalās ar $1$, un jebkuriem diviem skaitļiem $a, b$, kam $a=b+2$ summa 
būs pāru skaitlis, t.i. dalīsies arī ar $2$.

Starpības $3$ un $4$ starp skaitļiem ir iespējamas. 
Ja, piemēram, $a,b$ paši nedalās ar $3$ un $a = b+3$, tad $a+b=2b+3$ 
nedalīsies ar $3$, jo $2b$ arī nedalās ar $3$. Savukārt, ja $a=b+4$ un 
pie tam $a,b$ ir nepāru skaitļi, tad to summa nedalās ar $4$. 

## c.dirichlet.nt.q15
Dota naturālu skaitļu kopa $S$, kas satur dažus 
skaitļus no kopas $\{1,2,3,\ldots,100\}$. 
Kopa $S$ apmierina īpašību: ja tai pieder skaitļi $a$ un $b$ un $a>b$, 
tad $a+b$ nedalās ar $a-b$.  
Kāds lielākais elementu skaits var būt kopā $S$?

**Atbilde:** `34`

**Skaidrojums:** Var izvēlēties kopu $S$, kurā ietilpst visi tie 
skaitļi no $1$ līdz $100$, kas dod atlikumu $1$, dalot ar $3$. T.i. 
$$S = \{ 1,4,7,10,13,\ldots,97,100 \}.$$
Jebkuru divu skaitļu summa no šīs kopas dos atlikumu $2$, dalot ar $3$. 
Savukārt to starpība dalīsies ar $3$. Tādēļ summa $a+b$ nekad nevarēs
dalīties ar $a-b$, jo $a+b$ nedalās ar $3$, bet $a-b$ dalās ar $3$. 
