---
title: Dirihlē princips (3) - Lietojumi kombinatorikā
date: "December 20, 2017"
output: pdf_document
---

# Dirihlē princips (3) - Lietojumi kombinatorikā

<!--

-->

* **Anotācija:** Tests par Dirihlē principa lietojumiem kombinatorikas uzdevumos, kur 
objektu vai būrīšu skaits jāatrod ar kombinatorikas līdzekļiem; jāveic novērtējumi, 
izvēloties ekstrēmos elementus vai jānovērtē algoritmu ātrdarbība. 

## c.dirichlet.combinatorics.q1
<!--questionType=INPUT|length=5--> 
Konfektes iesaiņotas vairākās pakās, kurās var būt no $11$ līdz $20$ konfekšu. 
Cik konfekšu jāiesaiņo (vienalga kura lieluma pakās) tā, lai noteikti 
atrastos vai nu divas pakas ar vienādu 
konfekšu skaitu vai arī divas pakas ar konfekšu summu $31$?

**Atbilde:** `106`

**Skaidrojums:** Ir spēkā vienādība:
$$15+16+17+18+19+20 = 3 \cdot (15+20) = 105.$$
Tiklīdz kā konfekšu skaits pārsniedz $105$, tad tās nevar iesaiņot $6$ pakās. 
Ir nepieciešamas vismaz $7$ pakas, kas nozīmē to, ka vismaz divas 
no pakām izrādīsies vienādas vai arī nonāks vienādos attālumos no virknītes
$10,\ldots,20$ galiem (t.i. dod summā $31$). 


## c.dirichlet.combinatorics.q2
Morzes ābece pārraida burtus ar divu veidu pīkstieniem - īsajiem un garajiem. 
Piemēram, burtu "S" pārraida ar trim īsajiem pīkstieniem. 
Cik 3-pīkstienu kombinācijas jāpārraida, lai vismaz $10$ no šīm 
kombinācijām būtu vienādas (t.i. saturētu vienādu skaitu ar īsajiem un 
garajiem pīkstieniem vienādā secībā)? 

**Atbilde:** `73`

**Skaidrojums:** Pavisam ir astoņas dažādas 3-pīkstienu kombinācijas 
(reizināšanas likums kombinatorikā: $2 \cdot 2 \cdot 2 = 8$, jo ir
trīs pīkstieni un katrs var pieņemt divas vērtības). 
Pārraidot $73$ kombinācijas, iegūstam, ka 
vispopulārākajā 3-pīkstienu kombinācijā nonāks 
$\lceil 73/8 \rceil = \lceil 9.125 \rceil = 10$ no tām. 


## c.dirichlet.combinatorics.q3
Istabā ir $10$ cilvēki; katri divi vai nu pazīst viens otru vai arī nepazīst. 
(Pazīšanās ir simetriska: ja $A$ pazīst $B$, tad arī $B$ pazīst $A$.) 
Izvēlamies cilvēku $X$ starp šiem $10$ cilvēkiem.
Kāds ir lielākais skaits cilvēku, kas vai nu visi pazīst $X$, vai arī 
visi nepazīst $X$?

**Atbilde:** `5`

**Skaidrojums:** Cilvēkam $X$ ir pavisam $9$ dažādi citi cilvēki. 
Katru no tiem var pazīt vai nepazīt. Vismaz $5$ no šiem 
cilvēkiem būs attiecībā "pazīst" vai arī attiecībā "nepazīst". 
$9$ cilvēkus dala divu veidu "būrīšos".

<!-- šoreiz 3*48 = 144 < 29*5 = 145 --> 
## c.dirichlet.combinatorics.q4
Vecmāmiņa kāpj pa trepēm $49$ pakāpienus, ar vienu soli pārvarot 
$1$, $2$ vai $3$ pakāpienus. Pavisam viņai nepieciešami
$30$ soļi augšup. Ja vecmāmiņa piecreiz uzkāpj pa šīm trepēm, 
cik reižu viņa ciemojusies uz tā pakāpiena, 
uz kura viņa bijusi visbiežāk 
(pašu apakšējo - $0$-to un pašu augšējo - $49$-to neskaitot)?

**Atbilde:** `4`

**Skaidrojums:** 
Pavisam ir $48$ pakāpieni (neskaitot apakšējo un augšējo). 
0-tajā solī vecmāmiņa ir uz apakšējā pakāpiena, bet 30-tajā solī - uz 
augšējā. Tādēļ viņai katrā uzkāpšanas reizē ir $29$ soļi uz pakāpieniem 
kaut kur pa vidu. Iegūstam, $29 \cdot 5 = 145$. Sadalot $145$ uz $48$
"būrīšiem" iegūstam, ka vismaz vienā būrītī būs vismaz 
$\lceil 145/48 \rceil = \lceil 3.02 \rceil = 4$ objekti. 
(**Piezīme:** Spēja kāpt tieši pa $1$, $2$ vai $3$ nav būtiska - varētu atļaut
kāpt arī lielāku skaitu pakāpienu, atbilde no tā nemainītos.)

## c.dirichlet.combinatorics.q5
Ir $15$ sarkani un $15$ zaļi aplīši; uz katra aplīša uzrakstīts cits skaitlis
no $1$ līdz $100$. Vai noteikti var atrast divus tādus pārus (katrā pārī ir
$1$ sarkans un $1$ zaļš aplītis), ka abos pāros 
skaitļu summas ir vienādas?

a. Jā
b. Nē

**Atbilde:** `a`

**Skaidrojums:** Iespējamo aplīšu pāru ir$15 \cdot 15 = 225$ (reizināšanas
likums: pirmajā solī izvēlas jebkuru no sarkanajiem aplīšiem; otrajā solī - jebkuru 
no zaļajiem aplīšiem), savukārt summu ir tikai $199$ (no $1+1=2$ līdz 
$100 + 100 = 200$). Tādēļ pēc Dirihlē principa, divi no pārīšiem 
iekritīs tanī pašā summā. 

Nevar gadīties, ka atrastie pāri 
daļēji pārklājas. Ja sarkanā/zaļā aplīša pāris ir $(s_1,z_1)$ kā arī 
$(s_1,z_2)$, turklāt $s_1 + z_1 = s_1 + z_2$; pēc noīsināšanās: 
$z_1 = z_2$. Tātad abi pāri sakrīt - tie nevar daļēji pārklāties.
Līdzīgi pamato arī gadījumam, ja zaļie aplīši abos pāros sakristu (tad 
būtu jāsakrīt arī sarkanajiem - bet Dirihlē princips nodrošina, ka būs 
divi dažādi pāri). 

## c.dirichlet.combinatorics.q6
Ir $10$ sarkani un $10$ zaļi aplīši; uz katra aplīša uzrakstīts cits skaitlis
no $1$ līdz $100$. Vai noteikti var atrast divus pārus, kuros ietilpst
pa vienam sarkanam un vienam zaļam aplītim, uz kuriem uzrakstīto skaitļu 
summas ir vienādas?

a. Jā
b. Nē

**Atbilde:** `b`

**Skaidrojums:** Var gadīties, ka nevar atrast divus šādus pārus. 
Pretpiemēru var izveidot, izvēloties sarkanos 
aplīšus, kas visi dalās ar $10$: $(10,20,\ldots,100)$. 
Toties zaļie aplīši ir $(1,2,\ldots,10)$. 
Katra summa $S \in [2,200]$ viennozīmīgi izsakās kā tieši viens no zaļajiem 
aplīšiem (atkarībā no atlikuma, kas rodas $S$ dalot ar $10$) un 
tieši viens no sarkanajiem aplīšiem: ja no $S$ atņem skaitli uz zaļā aplīša. 

## c.dirichlet.combinatorics.q7
Vai starp $51$ skaitļiem noteikti var atrast divus tādus skaitļus $a$ un $b$, 
ka to summa vai starpība dalās ar $100$? 

a. Jā
b. Nē

**Atbilde:** `b`

**Skaidrojums:** Var izvēlēties $51$ skaitļus: $\{ 50,51,\ldots,100 \}$. 
Visas starpības nepārsniedz $50$. Visas summas ir vismaz $50+51 = 101$
un nepārsniedz $99+100 = 199$. 

## c.dirichlet.combinatorics.q8 
Dotas $8$ pēc izskata vienādas monētas, kuru masas ir dažādas.
Doti sviras svari ar diviem kausiem un bez atsvariem, uz kuriem var 
uzlikt jebkuras divas monētas un noskaidrot, kura ir smagāka. 
Kādam lielākajam $n$ noteikti nepietiek ar $n$ svēršanām, lai atrastu smagāko 
monētu. 

**Atbilde:** `6`

**Skaidrojums:** Ja ar $n$ svēršanām ir atrasta smagākā monēta, 
tad tas nozīmē, ka tā ir salīdzināta ar visām $7$ pārējām monētām 
(vai nu tieši: salīdzinot smagāko ar kādu citu, vai arī netieši: 
salīdzinot smagāko ar vienu, pēc tam to ar vēl kādu utt.).
Citiem vārdiem sakot, ja katru svēršanu iztēlo kā monētu 
savienošanu ar svītriņu, tad svēršanu beigās eksistē ceļš 
ar vienu vai vairākām svītriņām, kas ved no smagākās uz jebkuru citu. 
Nedrīkst palikt izolēti gabali, kas nekad nav salīdzināti ar to 
monētu, kuru esam pasludinājuši par smagāko. 

Ja pirms visām svēršanām katra monēta veido "izolētu gabalu", tad 
veicot $6$ svēršanas gabalu skaits var samazināties no $8$ līdz $2$
(katra svēršana var sasaistīt kopā divus gabalus). Bet ar to 
nepietiek, lai nonāktu līdz vienam gabalam. 


## c.dirichlet.combinatorics.q9
Dotas $12$ pēc izskata vienādas monētas. Viena no tām ir viltota. 
Visas citas monētas ir ar vienādu masu, bet viltotā ir vai nu vieglāka
vai smagāka par tām. Doti sviras svari ar diviem svaru kausiem un 
bez atsvariem; var noskaidrot vai kreisais svaru kauss ir smagāks/vienāds/vieglāks
par labo svaru kausu.  
Atrast lielāko $n$, kuram var pamatot, ka ar $n$ svēršanām uz sviru 
svariem NEPIETIEK, lai atrastu viltoto monētu un uzzinātu 
vai tā smagāka/vieglāka par citām.

**Atbilde:** `2`

**Skaidrojums:** Mums uzdevumā jāspēj izšķirt $12 \cdot 2 = 24$ dažādas
situācijas (ikviena no $12$ monētām var izrādīties viltota, turklāt
tā var būt gan smagāka, gan vieglāka par citām.) Ar divām svēršanām, kam 
iespējami trīs iznākumi, var iegūt $9$ dažādus rezultātus. Tā kā $24 > 9$, 
tad ar šiem iznākumiem nepietiek, lai atšķirtu visas iespējas.

## c.dirichlet.combinatorics.q10
Latviešu alfabētā ir $33$ burti. Kādā skolā katrs skolēns parakstās ar
iniciāļiem - tieši diviem latviešu alfabēta burtiem (abi burti
var būt arī vienādi). 
Kāds var būt vismazākais skolēnu skaits skolā, lai noteikti atrastos 
divi skolēni ar vienādiem iniciāļiem, kurus viņi raksta tieši tanī 
pašā secībā?

**Atbilde:** `1090`

**Skaidrojums:** Iespējamo iniciāļu pāru (t.i. Dirihlē principa "būrīšu") 
ir $33 \cdot 33 = 1089$. Ja skolēnu būs par vienu vairāk, tad
diviem no viņiem būs jānonāk vienā "būrītī", t.i. jāizmanto tie paši iniciāļi 
tanī pašā secībā.

Ja skolēnu ir $1089$ vai mazāk, katram var būt cits iniciāļu pāris.

<!-- 1110100011 --> 
## c.dirichlet.combinatorics.q11
Miķelītis $n$ reizes pēc kārtas meta monētu un katrā
reizē pierakstīja "C", ja uzkrita "cipars" un "Ģ", ja uzkrita
ģerbonis - šādi iegūstot $n$ burtu virknīti. 
Kādai mazākajai $n$ vērtībai šajā virknītē noteikti 
atradīsies divi vienādi lasāmi $3$-burtu fragmenti (šie 
fragmenti drīkst daļēji pārklāties - piemēram "CĢCĢC" divas
reizes satur fragmentu "CĢC"). 

**Atbilde:** `11`

**Skaidrojums:** Ja virknītes garums ir $11$ burti, tad tajā ir deviņi 
trīsburtu gabali (pirmais sākas ar 1.burtu, pēdējais - ar 9.burtu). 
No deviņiem gabaliem vismaz divi sakritīs, jo no diviem 
burtiem var izveidot tikai $2^3=8$ dažādus trīsburtu gabalus.  
Atbilde $10$ neder, jo var rasties virkne "CCCĢCĢĢĢCC", kurā 
katrs no astoņiem trīsburtu gabaliem ietilpst tieši vienreiz.

## c.dirichlet.combinatorics.q12
Kādu lielāko skaitu laidņu var izvietot uz šaha galdiņa $6 \times 6$ 
tā, lai tie viens otru neapdraud (t.i. neatrodas uz vienas diagonāles)?

**Atbilde:** `10`

**Skaidrojums:** Ir divu veidu laidņi - uz melnajām un uz baltajām 
diagonālēm. Ja aplūkojam melnās diagonāles, tad tām eksistē 
divi virzieni (no kreisā augšējā uz labo apakšējo stūri un 
no labā augšējā uz kreiso apakšējo). Dirihlē principa lietošanai
izdevīgāks tas virziens uz kura ir mazāk diagonāļu ($5$ diagonāles
nevis $6$ - sk. pelēkās bultiņas 1.zīmējumā). Uz katras no $5$ diagonālēm 
var novietot ne vairāk par vienu laidni. Tas pats sakāms arī par 
baltajām diagonālēm. Tādēļ laidņu nevar būt vairāk par $5+5=10$. 

```{r c.dirichlet.combinatorics.q12.fig1, fig.width=1.8, fig.height=2, echo=FALSE, message=FALSE, warning=FALSE, dev='CairoPNG', fig.path='dirichlet03-combinatorics/'}
require(grid)
require(RColorBrewer)
grid.newpage()
mainVP <- viewport(name="mainVP", width = 1, height = 1)
pushViewport(mainVP)

## caption
subVP1 <- viewport(name="subVP1", just=c("left","bottom"), 
                   x=0, y=0, width=1, height=0.1)
pushViewport(subVP1)
grid.text("1.z\u012Bm.",x=0.5,y=0.5)
popViewport(1)
#end caption

subVP12 <- viewport(name="subVP12", just=c("left","bottom"), 
                    x=0, y=0.1, width=1, height=0.9)
pushViewport(subVP12)
subVP121 <- viewport(name="subVP12", just=c("left","bottom"), 
                    x=0.025, y=0.025, width=0.95, height=0.95)
pushViewport(subVP121)
Nx <- 7
Ny <- 7
uX <- 1/Nx
uY <- 1/Ny

for (i in 0:(Ny-2)) {
  for (j in 0:(Nx-2)) {
    theColor <- if ((i+j) %% 2 == 0) "#999999" else "white"
    grid.rect(x=j*uX,y=i*uY,width=uX,height=uY,
              gp=gpar(fill=theColor),just=c("left","bottom"))
  }
}
xx <- c(2,4,6,6,6)
yy <- c(6,6,6,4,2)
xxD1 <- c(2,4,6,6,6)
yyD1 <- c(6,6,6,4,2)
xxD2 <- c(0,0,0,2,4)
yyD2 <- c(4,2,0,0,0)
for (k in 1:5) {
  grid.lines(x = c(xx[k]+0.9,xx[k]+0.2)*uX, y = c(yy[k]+0.9,yy[k]+0.2)*uY,
             gp=gpar(col="#999999", lwd=2),
             arrow = arrow(angle = 15, length = unit(0.10, "inches"),
                           ends = "last", type = "open"))
  grid.lines(x = c(xxD1[k],xxD2[k])*uX, y = c(yyD1[k],yyD2[k])*uY, 
             gp=gpar(col="red", lwd=2, lty="dotted"))
}

popViewport(2)

popViewport(1)

```


Veids, kā izvietot $10$ laidņus ir parādīts 2.zīmējumā.

```{r c.dirichlet.combinatorics.q12.fig2, fig.width=1.8, fig.height=2, echo=FALSE, message=FALSE, warning=FALSE, dev='CairoPNG', fig.path='dirichlet03-combinatorics/'}
require(grid)
require(RColorBrewer)
grid.newpage()
mainVP <- viewport(name="mainVP", width = 1, height = 1)
pushViewport(mainVP)

## caption
subVP1 <- viewport(name="subVP1", just=c("left","bottom"), 
                   x=0, y=0, width=1, height=0.1)
pushViewport(subVP1)
grid.text("2.z\u012Bm.",x=0.5,y=0.5)
popViewport(1)
#end caption

subVP12 <- viewport(name="subVP12", just=c("left","bottom"), 
                    x=0, y=0.1, width=1, height=0.9)
pushViewport(subVP12)
subVP121 <- viewport(name="subVP12", just=c("left","bottom"), 
                    x=0.025, y=0.025, width=0.95, height=0.95)
pushViewport(subVP121)
Nx <- 6
Ny <- 6
uX <- 1/Nx
uY <- 1/Ny

for (i in 0:(Ny-1)) {
  for (j in 0:(Nx-1)) {
    theColor <- if ((i+j) %% 2 == 0) "#999999" else "white"
    grid.rect(x=j*uX,y=i*uY,width=uX,height=uY,
              gp=gpar(fill=theColor),just=c("left","bottom"))
  }
}
xx <- c(0:(Nx-1), 1:(Nx-2))
yy <- c(rep(Ny-1,times=Nx), rep(0,times=Nx-2))
for (k in 1:length(xx)) {
  grid.circle(x=(xx[k]+0.5)*uX, y=(yy[k]+0.5)*uY,r=min(uX,uY)/4,gp=gpar(fill="yellow"))
}

popViewport(2)

popViewport(1)

```



## c.dirichlet.combinatorics.q13
Kāds mazākais skaits torņu jānovieto uz šaha galdiņa $6 \times 6$ rūtiņas, 
lai no tiem noteikti varētu izvēlēties trīs torņus, kuri 
viens otru neapdraud (t.i. neatrodas uz vienas horizontāles vai 
vienas vertikāles)?

**Atbilde:** `13`

**Skaidrojums:** Ja torņu ir $12$ vai vēl mazāk, tad tos var izvietot tikai 
divās horizontālēs - šādā gadījumā $3$ savstarpēji neapdraudošus
torņus no tiem izvēlēties nevar.

Ja torņu ir $13$, tad atrodam horizontāli $H_1$, kurā ir vismaz trīs torņi. 
Tāda noteikti atrodas pēc Dirihlē principa ($13$ torņus izvieto 
$6$ horizontālēs). Atzīmējam šajā horizontālē trīs torņus. 
Pēc tam šo horizontāli svītrojam. 

Mums tagad noder novērtējums no augšas (nevienā horizontālē nevar 
būt vairāk kā $6$ torņi); tādēļ pēc izsvītrošanas paliek pāri vismaz
$13-6=7$ torņi. No atlikušajām horizontālēm atrodam tādu $H_2$, kurā atrodas vismaz
$2$ torņi un izsvītrojam arī to. Arī tajā nav vairāk kā $6$ torņi, 
tāpēc paliek vismaz vēl viens tornis. Šo horizontāli apzīmējam ar $H_3$. 

No $H_3$ izvēlamies vienīgo tur garantēti esošo torni. Izsvītrojam šī torņa
vertikāli no $H_1$ un $H_2$ (tur paliek attiecīgi divi un viens tornis). 
Pēc tam ņemam neizsvītroto torni no $H_2$ un izsvītrojam arī viņa vertikāli. 
Visbeidzot ņemam neizsvītroto torni no $H_1$. Šī procesa beigās mums ir 
trīs torņi, kas cits citu neapdraud.



## c.dirichlet.combinatorics.q14
Spēlētājs $A$ izvēlas $10$ divciparu skaitļus. Spēlētājs $B$
no tiem izvēlas netukšu apakškopu (t.i. vienu vai vairākus 
skaitļus; varbūt arī visus $10$); pēc tam $B$ visus izvēlētos
skaitļus saskaita. Kāda ir mazākā un kāda lielākā 
summa, ko $B$ var iegūt?

**Atbilde:** `10,945`. 

**Skaidrojums:** Ja spēlētājs $A$ izvēlējās kopu, kurā ietilpst 
skaitlis $10$, bet $B$ izvēlējās tieši šo skaitli $10$, tad
tas arī ir mazākais.

Lielākā summa, ko var iegūt, ir $90+\ldots+99 = 945$. 

## c.dirichlet.combinatorics.q15
Spēlētājs $A$ izvēlas $10$ divciparu skaitļus. Spēlētājs $B$
no tiem izvēlas netukšu apakškopu (t.i. vienu vai vairākus 
skaitļus; varbūt arī visus $10$).   
1. Cik dažādos veidos $B$ to var izdarīt? 
2. Vai noteikti atradīsies divas dažādas apakškopas, kurās
skaitļu summas ir vienādas?
    a. Jā
    b. Nē

**Atbilde:** `1023,a`.

**Skaidrojums:** No $10$ elementiem apakškopas var izvēlēties
$2^{10}=1024$ dažādos veidos. Tukšā apakškopa mums neder, 
tādēļ faktiski rezultāts ir par vienu mazāks: $1024-1 = 1023$. 

Tā kā iespējamo summu ir $945-9 = 936$ (sk. iepriekšējo 
testa jautājumu), bet iespēju izvēlēties netukšu apakškopu ir $1023 > 936$, 
tad vismaz viena summa būs pārstāvēta divas reizes.

